ACORDAO-COMPLETO-2387445

ACÓRDÃO 9708/2020 ATA 32/2020 - SEGUNDA CÂMARA

VISTOS, relatados e discutidos estes autos em que se analisam atos de concessão de aposentadoria da Sra. Celita Barbosa da Silva, do Sr. Gilberto Eskenazi, da Sra. Maria Auxiliadora Ferreira Ribeiro, do Sr. Miguel Dario Ardissone Nunes e da Sra. Sueli Vasques, todos ex-servidores da Superintendência Regional do DNIT no Estado do Rio de Janeiro - DNIT/MT,
ACORDAM os Ministros do Tribunal de Contas da União, reunidos em Sessão da 2ª Câmara, ante as razões expostas pelo Relator, em:
9.1.  considerar prejudicado, por perda de objeto, o ato inicial de aposentadoria da Senhora Sueli Vasques (CPF: XXX.280.137-XX) , em virtude de seu falecimento, conforme o disposto no art. 260, § 5º, do Regimento Interno/TCU;
9.2. sobrestar o presente processo até o trânsito em julgado do RE 636.553, no âmbito do Supremo Tribunal Federal (STF) ;
9.3. enviar cópia do presente Acórdão à Superintendência Regional do DNIT no Estado do Rio de Janeiro - DNIT/MT, informando que a presente deliberação, acompanhada do Relatório e do Voto que a fundamenta, está disponível para a consulta no endereço www.tcu.gov.br/acordaos, além de esclarecer que, caso requerido, o TCU poderá fornecer sem custos as correspondentes cópias, de forma impressa.

Atos de aposentadoria.

Segunda Câmara

3. Interessados/Responsáveis:
3.1. Interessados: Celita Barbosa da Silva (CPF: XXX.609.127-XX); Gilberto Eskenazi (CPF XXX.095.077-XX); Maria Auxiliadora Ferreira Ribeiro (CPF XXX.343.227-XX); Miguel Dario Ardissone Nunes (CPF 178.613.227- 34); Sueli Vasques (CPF XXX.280.137-XX).

13.1. Ministros presentes: Ana Arraes (Presidente), Augusto Nardes, Aroldo Cedraz e Raimundo Carreiro (Relator).
13.2. Ministros-Substitutos presentes: Marcos Bemquerer Costa e André Luís de Carvalho.

RAIMUNDO CARREIRO

Inicialmente, registro que atuo no presente processo por força do art. 152 do Regimento Interno do TCU (RI/TCU) .
2.	Adoto como Relatório, a instrução feita no âmbito da Sefip (peça 26) , a qual obteve a concordância do Diretor (peça 27) , bem assim do Representante do Ministério Público junto ao TCU, Procurador Sérgio Ricardo Costa Caribé (peça 28) .
"INTRODUÇÃO 
1.	Trata-se de atos iniciais de concessão de aposentadoria de Celita Barbosa da Silva, Gilberto Eskenazi, Maria Auxiliadora Ferreira Ribeiro, Miguel Dario Ardissone Nunes e Sueli Vasques, ex-servidores da Superintendência Regional do DNIT no Estado do Rio de Janeiro - DNIT/MT. 
2.	Os atos foram submetidos, para fim de registro, à apreciação do Tribunal de Contas da União (TCU) , de acordo com o art. 71, inciso III, da Constituição Federal. O cadastramento e a disponibilização ao TCU ocorreram por intermédio do Sistema de Apreciação e Registro de Atos de Admissão e Concessões, na forma dos arts. 2º, caput e incisos I a VI, e 4º, caput, da Instrução Normativa-TCU 78/2018.
HISTÓRICO 
3.	O presente processo foi instruído em 2011, com proposta de legalidade dos atos (peça 7) , a qual contou com a aquiescência do MPTCU (peça 8) . 
4.	Todavia, em despacho (peça 9) , o Ministro Relator José Múcio Monteiro determinou o sobrestamento do processo até o julgamento do TC Processo 034.062/2011-4, que trata de representação acerca do cálculo de proventos de aposentadoria pela média aritmética prevista no art. 40, § 3º, da Constituição Federal, na redação da Emenda Constitucional 41/2003. O referido julgamento ocorreu em 13/5/2015, por meio do Acórdão 1176/2015-TCU-Plenário, de relatoria do Ministro André Luís de Carvalho. Sendo assim, os presentes autos estariam aptos para ser analisados novamente. 
5.	Entretanto, detectou-se nos proventos de Gilberto Eskenazi, Maria Auxiliadora Ferreira Ribeiro e Miguel Dario Ardissone Nunes o pagamento de rubrica judicial referente à vantagem nominalmente identificada do artigo 29 da Lei 11.094/2005, sem considerar, para fins de absorção, as novas estruturas remuneratórias implantadas após o provimento jurisdicional (Acórdão 8059/2018-TCU-Primeira Câmara, de relatoria do Ministro Walton Alencar Rodrigues) .
6.	Diante disso, e com vistas a assegurar a oportunidade do uso das garantias constitucionais do contraditório e da ampla defesa aos interessados, esta Unidade Técnica encaminhou-lhes oitiva (peças 11-13) para que se manifestassem em relação ao recebimento da citada rubrica judicial. 
7.	Os ex-servidores tomaram ciência das oitivas (peças 18-20) e encaminharam suas respostas (peças 15-17) . 
EXAME TÉCNICO 
Das constatações 
8.	Do exame da ficha financeira extraída do Siape (peça 23) , constatou-se que não há mais efeitos financeiros decorrentes do ato inicial de concessão de aposentadoria de Sueli Vasques, haja vista a ocorrência de seu falecimento em 16/6/2017. Assim, considerando o disposto no art. 260, § 5º, do Regimento Interno do TCU, tem-se por prejudicado, por perda de objeto, o exame do mérito da respectiva aposentadoria. 
9.	Ainda em consulta ao Siape, em relação ao ato de Celita Barbosa da Silva, não se constatou qualquer irregularidade, podendo o ato ser considerado legal e registrado. 
10.	Por último, verificou-se o pagamento da rubrica "10289 DECISAO JUDICIAL N TRAN JUG AP" nos proventos de Gilberto Eskenazi, Maria Auxiliadora Ferreira Ribeiro e Miguel Dario Ardissone Nunes. Essa rubrica é originária da VPNI do Art. 29 Lei 11.094/2005 e já deveria ter sido totalmente absorvida pelas novas estruturas remuneratórias implantadas após o provimento jurisdicional (Acórdão 8059/2018-TCU-Primeira Câmara, de relatoria do Ministro Walton Alencar Rodrigues) .
Das oitivas 
11.	Tendo em vista que os inativos Miguel Dario Ardissone Nunes e Gilberto Eskenazi se utilizaram de argumentação semelhantes (peças 15-16) , realizar-se-á a análise em conjunto, em primazia aos princípios da celeridade e da economia processual. 
12.	Em síntese, os interessados argumentaram que: 
a) é impossível a devolução de valores pretéritos, recebidos de boa-fé, por força de provimento jurisdicional no Mandado de Segurança 0018381-85.2014.4.01.3400, originário da 6ª Vara Federal da Seção Judiciária do Distrito Federal, impetrado pela Associação dos Servidores Federais em Transportes - ASDNER, entidade a qual estão vinculados; 
b) é legal o recebimento da VPNI do artigo 29 da Lei 11.094/2005, pois a vantagem se submete à atualização decorrente de revisão geral de remuneração dos servidores públicos federais (artigo 71, da MP 2.229-43/2001) ; 
c) a VPNI do art. 29 da Lei 11.094/2005 claramente não se insere na hipótese do art. 103 do Decreto-Lei 200/1967, visto que nem todas as VPNI's se submetem ao artigo 103 do Decreto-lei 200/1967. O art. 103 do Decreto-Lei 200/1967 estabelece que a vantagem pessoal nele tratada "em nenhuma hipótese será aumentada", enquanto o artigo 29 da Lei 11.094/2005 estabelece a atualização decorrente da revisão geral da remuneração dos servidores públicos; 
d) são beneficiários do Mandado de Segurança 0018381-85.2014.4.01.3400, originário da 6ª Vara Federal da Seção Judiciária do Distrito Federal, impetrado pela ASDNER, cuja segurança foi parcialmente concedida, determinando à autoridade coatora que não procedesse os descontos determinados pela Mensagem 554726, a título de reposição ao Erário, dos valores decorrentes de VPNI's recebidas pelos filiados da Impetrante. Posteriormente, determinou-se o restabelecimento das VPNI's em favor do filiados da ASDNER;
e) a restituição de valores se mostra descabida em razão do caráter alimentar dos proventos e dos princípios da Boa-fé e da Irredutibilidade de Vencimentos.
13.	A inativa Maria Auxiliadora Ferreira Ribeiro, ao responder a oitiva (peça 17) , esclareceu que protocolou requerimento junto ao DNIT, solicitando que prestasse as informações requeridas pelo TCU sobre a rubrica judicial constante de sua aposentadoria. A resposta do DNIT ao requerimento da ex-servidora encontra-se à peça 21. 
14.	Em síntese, o DNIT esclareceu, em defesa da ex-servidora, que: 
a) a referida VPNI não é vantagem decorrente de reestruturação de carreira e de estruturas remuneratórias dos cargos, planos de cargos ou carreiras vinculadas ao Poder Executivo Federal, com natureza jurídica estabelecida nos termos do art. 103 do Decreto-Lei 200/1967, e sim decorrentes da Gratificação por Desempenho de Atividades Rodoviária - GDAR, recebida por força de Decisão Judicial, posteriormente ratificada pelo art. 28 da Medida Provisória n. 2.136-33, de 29/12/2000, e, por fim, com fundamento no art. 71 da Medida Provisória n. 2.229-43, de 6/9/2001, concedida administrativamente a todos os servidores ativos e inativos do DNER, bem assim aos pensionistas que já vinham percebendo, com efeitos retroativos a 29/12/2000; 
b) existe decisão proferida nos autos do Mandado de Segurança coletivo n. 0018381- 85.2014.4.01.3400, interposto em 2014 pela ASDNER, a qual a servidora é associada, que determinou o restabelecimento da VPNI, nos valores que vinham sendo pagos, e que tal determinação foi atendida por esta Coordenação, que restabeleceu o pagamento da referida vantagem aos associados a partir da folha de pagamento de junho/2014, com pagamento retroativo a maio/2014, motivo pelo qual a VPNI consta no contracheque da referida servidora. 
Da vantagem do artigo 29, da Lei 11.094/2005 
15.	Acerca da questão, a jurisprudência do Superior Tribunal de Justiça (STJ) orienta no sentido de que a absorção da VPNI pelos acréscimos remuneratórios decorrentes da progressão na carreira não importa redução nominal de vencimentos, não havendo, portanto, ofensa ao princípio da irredutibilidade de vencimentos, sendo desnecessária a prévia abertura de processo administrativo para proceder à absorção da VPNI nos moldes da Lei (AgRg no REsp 1253695/RS, Rel. Ministro OG Fernandes, 2ª Turma e AgRg no REsp 1367494/RS Rel. Ministro Herman Benjamin, 2ª Turma) . Assim, inexiste direito adquirido do servidor estatutário a determinado regime legal de composição dos vencimentos ou à intocabilidade do percentual constitutivo de parcelas isoladas. 
16.	Em consulta ao sistema Siape, verifica-se que o valor de tal rubrica já deveria ter sido totalmente absorvido, em face das novas estruturas remuneratórias implantadas, estando, portanto, irregular o seu pagamento. Registra-se que os servidores antes de 2014 já haviam tido reestruturação remuneratória sem que que houvesse absorção nas parcelas das vantagens individuais nominalmente identificadas. 
17.	Entretanto, conforme informado pelo DNIT e pelos interessados em suas alegações de defesa, inconformados com a absorção das rubricas relativas às vantagens individuais, os interessados, representados pela ASDNER, impetraram Mandado de Segurança Coletivo 0018381- 85.2014.4.01.3400. 
18.	Em consulta ao site do Tribunal Regional Federal da 1ª Região, verifica-se que a ação judicial se encontra desde 29/6/2016 na situação de "conclusão para relatório e voto" (peça 24) .
19.	Quanto à reposição ao erário, como os valores decorrentes das VPNI's decorrem de má aplicação da lei e de erro da administração, não é cabível a devolução, haja vista a boa-fé dos filiados da impetrante e o caráter alimentar da verba. 
20.	Em face da independência das instâncias, este Tribunal de Contas da União não se vincula às deliberações judiciais eventualmente existentes, podendo decidir a questão posta a sua análise com base nos documentos acostados aos autos e na sua jurisprudência. Assim, considerando a jurisprudência desta Corte de Contas, a rubrica referente à decisão judicial está ilegal, uma vez que o seu valor não foi corretamente absorvido, em que pese os aumentos remuneratórios que os exservidores tiveram em seus proventos. 
21.	No entanto, considerando a liminar deferida no âmbito do Mandado de Segurança Coletivo 0018381-85.2014.4.01.3400 34.341, entende-se que não é possível determinação no sentido de mandar cessar o pagamento da rubrica "10289 DECISAO JUDICIAL N TRAN JUG AP". 
22.	Registre-se que não cabe determinação à AGU para o acompanhamento do Mandado de Segurança 0018381-85.2014.401.3400, pois isso já foi proposto pela Sefip na instrução de mérito do TC Processo 003.607/2011-9, ainda pendente de apreciação. 
CONCLUSÃO 
23.	No tocante à aposentadoria de Sueli Vasques, tendo em vista a ocorrência de seu falecimento, o exame de seu ato restou prejudicado, por perda de objeto, nos termos do art. 260, § 5º, do Regimento Interno do TCU. 
24.	Quanto à aposentadoria de Celita Barbosa da Silva, não tendo sido detectada qualquer irregularidade, o ato pode ser considerado legal e ordenado seu registro. 
25.	Em relação às aposentadorias de Miguel Dario Ardissone Nunes, Gilberto Eskenazi e Maria Auxiliadora Ferreira Ribeiro, esta Unidade Técnica considera que os atos devem ser considerados ilegais, em razão da incorporação de rubrica de decisão judicial, referente à VPNI do artigo 29 da Lei 11.094/2005, sem a devida absorção, em que pese as novas estruturas remuneratórias implantadas na carreira dos ex-servidores. No entanto, considerando a liminar deferida no âmbito do Mandado de Segurança Coletivo 0018381-85.2014.4.01.3400, entende-se que não é possível determinação no sentido de mandar cessar o pagamento da rubrica "10289 DECISAO JUDICIAL N TRAN JUG AP". 
26.	Quanto aos valores indevidos já pagos, propõe-se dispensar a devolução, com fundamento no Enunciado 106 da Súmula da Jurisprudência do TCU. 
27.	Por fim, vale destacar que os atos em análise foram disponibilizados ao TCU em 2011, há mais de cinco anos, portanto. Assim, fez-se necessária a instauração do contraditório, segundo o entendimento estabelecido no Acórdão 587/2011-TCU-Plenário, de relatoria do Ministro Valmir Campelo. 
PROPOSTA DE ENCAMINHAMENTO 
28.	Ante o exposto, e com base nos arts. 71, inciso III, da Constituição Federal; 1º, inciso V, e 39, inciso II, da Lei 8.443/1992; 260, §§ 1º, 4º e 5º, do Regimento Interno do Tribunal de Contas da União, propõe-se: 
a) considerar PREJUDICADO, POR PERDA DE OBJETO, o ato inicial de aposentadoria de Sueli Vasques (CPF: XXX.280.137-XX) , em virtude de seu falecimento; 
b) considerar LEGAL e conceder o registro do ato inicial de aposentadoria de Celita Barbosa da Silva (CPF: XXX.609.127-XX) ;
c) considerar ILEGAIS e recusar o registro do ato inicial de aposentadoria de Miguel Dario Ardissone Nunes (CPF: XXX.613.227-XX) , Gilberto Eskenazi (CPF: XXX.095.077-XX) e Maria Auxiliadora Ferreira Ribeiro (CPF: XXX.343.227-XX) ; 
d) dispensar a devolução dos valores indevidamente recebidos até a data da ciência do acórdão que vier a ser prolatado, com base no Enunciado 106 da Súmula da Jurisprudência do TCU; 
e) determinar à Superintendência Regional do DNIT no Estado do Rio de Janeiro, com base no art. 45 da Lei 8.443/1992, que informe aos interessados o teor do acórdão que vier a ser prolatado, encaminhando ao TCU, no prazo de trinta dias, comprovante da data de ciência pelos interessados, nos termos do art. 4º, § 3º, da Resolução-TCU 170/2004."
É o relatório.

não há

Procurador Sérgio Ricardo Costa Caribé.

PESSOAL. ATOS DE CONCESSÃO DE APOSENTADORIAS. APRECIAÇÃO CRÍTICA DOS ATOS POR MEIO DE ROTINAS DO SISTEMA. RECURSO EXTRAORDINÁRIO 636.553 DO SUPREMO TRIBUNAL FEDERAL. ATOS ENVIADOS AO TCU HÁ MAIS DE CINCO ANOS. SOBRESTAMENTO DO PROCESSO ATÉ O TRÂNSITO EM JULGADO DO RECURSO EXTRAORDINÁRIO. CIÊNCIA AOS INTERESSADOS.

APOSENTADORIA (APOS)

Secretaria de Fiscalização de Pessoal (SEFIP).

Em exame atos de concessão de aposentadoria da Sra. Celita Barbosa da Silva, do Sr. Gilberto Eskenazi, da Sra. Maria Auxiliadora Ferreira Ribeiro, do Sr. Miguel Dario Ardissone Nunes e da Sra. Sueli Vasques, ex-servidores da Superintendência Regional do DNIT no Estado do Rio de Janeiro - DNIT/MT. 
2.	Os atos foram submetidos à apreciação do Tribunal de Contas da União, para fim de registro, de acordo com o art. 71, inciso III, da CF/88. 
3.	O presente processo foi, anteriormente, instruído com a proposta de legalidade dos atos (peça 7) , contando com a anuência do membro do Ministério Público junto ao TCU (peça 8) .
4.	Contudo, o então Relator do feito, Ministro José Múcio Monteiro, determinou o sobrestamento do processo até o julgamento do TC Processo 034.062/2011-4, o qual tratava de uma representação acerca do cálculo de proventos de aposentadoria pela média aritmética prevista no art. 40 § 3º da Constituição Federal, na redação da Emenda Constitucional 41/2003 (peça 15) . A apreciação do processo ocorreu em 13/5/2015, com a prolação do Acórdão 1176/2015-TCU-Plenário, de relatoria do Ministro-Substituto André de Carvalho. Desse modo, os presentes autos estariam aptos para ser analisados novamente, no mérito. 
5.	Em nova instrução do feito, ao examinar os contracheques dos inativos, a Sefip verificou nos proventos de Gilberto Eskenazi, Maria Auxiliadora Ferreira Ribeiro e Miguel Dario Ardissone Nunes o pagamento de rubrica judicial referente à vantagem pessoal nominalmente identificada - VPNI - do artigo 29 da Lei 11.094/2005.
6.	Como os atos deram entrada nesta Corte de Contas há mais de cinco anos (todos ingressaram no TCU em 2011 - peças 2-6) , visando estabelecer os princípios do contraditório e da ampla defesa, determinados pelo Acórdão 587/2011-TCU-Plenário, a Unidade Técnica encaminhou aos interessados oitiva (peças 11-13) , para que se manifestassem em relação ao recebimento da citada rubrica judicial. Assim, os ex-servidores, cientes, encaminharam suas respostas a este Tribunal (peças 15-17) .
7.	Com relação a esta vantagem, a Sefip esclareceu que o Superior Tribunal de Justiça (STJ) possui uma jurisprudência, consubstanciada nos Agravos Regimentais 1253695/RS; 1367494/RS, de relatoria do Ministro OG Fernandes e do Ministro Herman Benjamin, respectivamente, orientando que a "absorção da VPNI pelos acréscimos remuneratórios decorrentes da progressão na carreira não importa redução nominal de vencimentos, não havendo, portanto, ofensa ao princípio da irredutibilidade de vencimentos, sendo desnecessária a prévia abertura de processo administrativo para proceder à absorção da VPNI nos moldes da Lei". Portanto, inexiste direito adquirido do servidor estatutário a determinado regime legal de composição dos vencimentos ou à intocabilidade do percentual constitutivo de parcelas isoladas. 
8.	Quanto às rubricas judiciais, originárias da VPNI do Art. 29 Lei 11.094/2005, estas estão sendo pagas nos valores de R$ 452,36; R$ 270,99 e R$ 565,45 aos servidores Gilberto Eskenazi, Maria Auxiliadora Ferreira Ribeiro e Miguel Dario Ardissone Nunes, respectivamente (peça 10) . Contudo, este recebimento já deveria ter sido totalmente absorvido pelas novas estruturas remuneratórias implantadas após o provimento jurisdicional (Acórdão 8059/2018-TCU-Primeira Câmara, de relatoria do Ministro Walton Alencar Rodrigues) . Assim, tais pagamentos são irregulares. 
9.	Os interessados, inconformados com esta situação e representados pela ASDNER, impetraram Mandado de Segurança Coletivo 0018381- 85.2014.4.01.3400. Consultado o site do Tribunal Regional Federal da 1ª Região, verifica-se que a ação judicial se encontra desde 29/6/2016 na situação de "conclusão para relatório e voto".
10.	Levando em consideração as defesas e documentações apresentadas, bem como a independência desta Corte, a jurisprudência deste Tribunal é no sentido de que a rubrica referente à decisão judicial é ilegal, uma vez que o seu valor não foi corretamente absorvido, em que pese os aumentos remuneratórios que os ex-servidores tiveram em seus proventos. Todavia, em respeito a liminar deferida no âmbito do referido Mandado de Segurança Coletivo 0018381-85.2014.4.01.3400, entende-se que não é possível determinação no sentido de mandar cessar o pagamento da tal rubrica.
11.	Portanto, a Unidade Técnica posicionou-se pela ilegalidade dos atos dos ex-servidores Gilberto Eskenazi, Maria Auxiliadora Ferreira Ribeiro e Miguel Dario Ardissone Nunes, em razão da incorporação de rubrica judicial, referente à VPNI do artigo 29 da Lei 11.094/2005, sem a devida absorção, em que pese as novas estruturas remuneratórias implantadas na carreira dos ex-servidores.
12.	Com relação a aposentadoria de Sueli Vasques, verificou-se a ocorrência de seu falecimento em 16/6/2017. Assim, tem-se por prejudicado o ato de concessão de sua aposentadoria, como disposto no art. 260, § 5º, do Regimento Interno/TCU. 
13.	Sobre o ato da Sra. Celita Barbosa da Silva, não foram detectadas irregularidades, podendo, portanto, ser apreciado pela legalidade e registrado. 
14.	Após a análise da Sefip, o MP/TCU, em processos dessa natureza, tem se manifestado pelo sobrestamento do feito até o trânsito em julgado do RE 636.553, no qual o Supremo Tribunal Federal (STF) fixou o prazo de 5 (cinco) anos para que o TCU aprecie os atos de concessão de aposentadoria.
15.	Assiste razão ao Parquet especializado junto ao TCU. Como visto, todos os atos ora em análise foram encaminhados a esta Casa em 2011. Passados, em todos os casos, mais de cinco anos, o presente processo deve ser sobrestado até o trânsito em julgado do RE 636.553, atualmente, em fase de análise dos embargos interpostos pela AGU. 
16.	Esse mesmo encaminhamento foi adotado pelo TCU ao apreciar situações semelhantes, a exemplo dos recentes Acórdãos 8.012/2020 (Relator: Ministro-Substituto Weder de Oliveira) , 7.313/2020 e 5.836/2020 (Relator: Ministro Walton Alencar Rodrigues) , todos da Primeira Câmara; e, 7.120/2020 (Relator: Ministro Augusto Nardes) e 8.672/2020, de minha relatoria, ambos da Segunda Câmara.
17.	Diante das considerações aqui alinhadas, Voto por que a Segunda Câmara do TCU adote a proposta de Acórdão que ora submeto à deliberação.
TCU, Sala das Sessões Ministro Luciano Brandão Alves de Souza, em 15 de setembro de 2020.
RAIMUNDO CARREIRO 
Relator